ACORDAO-COMPLETO-2453995

ACÓRDÃO 2456/2022 ATA 13/2022 - PRIMEIRA CÂMARA

VISTOS, relatados e discutidos estes autos de recursos de reconsideração interpostos pela Federação Paulista de Hipismo e por Francisco José Mari, em face do Acórdão 5236/2020-TCU-Primeira Câmara, mantido pelo Acórdão 6466/2020-TCU-Primeira Câmara.
ACORDAM os Ministros do Tribunal de Contas da União, reunidos em sessão da Primeira Câmara, ante as razões expostas pelo Relator e com fundamento nos artigos 32, inciso I, e 33 da Lei 8443/1992, em:
9.1. conhecer dos recursos de reconsideração para, no mérito, negar-lhes provimento;
9.2. dar ciência desta deliberação aos recorrentes.

Recurso de reconsideração em tomada de contas especial.

Primeira Câmara

Entidades e Órgãos do Governo do Estado de São Paulo.

3. Interessados/Responsáveis/Recorrentes:
3.1. Responsáveis: Federação Paulista de Hipismo (43.638.543/0001-41); Francisco José Mari (XXX.350.888-XX).
3.2. Recorrentes: Francisco José Mari (XXX.350.888-XX); Federação Paulista de Hipismo (43.638.543/0001-41).

13.1. Ministros presentes: Benjamin Zymler (na Presidência), Walton Alencar Rodrigues (Relator) e Vital do Rêgo.
13.2. Ministro-Substituto convocado: Augusto Sherman Cavalcanti.
13.3. Ministro-Substituto presente: Weder de Oliveira.

ACORDAO-COMPLETO-2538534

Acórdão 3246/2022 - Primeira Câmara

WALTON ALENCAR RODRIGUES

Ministro Benjamin Zymler.

Transcrevo instrução cuja proposta foi acolhida pela Secretaria de Recursos e pelo Ministério Público junto ao TCU:
INTRODUÇÃO
1.	Trata-se de recursos de reconsideração interpostos por Francisco José Mari (peça 101) e Federação Paulista de Hipismo (peça 102) , contra o Acórdão 5236/2020-TCU-Primeira Câmara (peça 84) , relatado pelo Ministro Benjamin Zymler, com o seguinte teor: 
9.1. com fundamento nos arts. 1º, inciso I, e 16, inciso III, alíneas "b" e "c", ambos da Lei 8.443/1992, c/c os arts. 19, caput, e 23, inciso III, da mesma lei, julgar irregulares as contas da Federação Paulista de Hipismo (43.638.543/0001-41) e do Sr. Francisco José Mari (XXX.350.888-XX) , condenando-os solidariamente ao pagamento das quantias a seguir especificadas, fixando-lhes o prazo de 15 (quinze) dias, a contar da notificação, para que comprovem, perante o Tribunal (art. 214, inciso III, alínea "a", do Regimento Interno do TCU) , o recolhimento da dívida aos cofres do Tesouro Nacional, atualizada monetariamente e acrescida dos juros de mora, calculados a partir das datas discriminadas até a data do recolhimento, na forma prevista na legislação em vigor, abatendo-se na oportunidade os valores já ressarcidos:
	 Data da corrência 
	Valor original (R$) 

	8/10/2008
	1.598.958,25

	26/11/2008
	1.598.958,25

9.2. aplicar ao Sr. Francisco José Mari e à Federação Paulista de Hipismo, individualmente, a multa prevista no art. 57 da Lei 8.443/1992 no valor de R$ 700.000,00 (setecentos mil reais) para cada responsável, com a fixação do prazo de quinze dias, a contar das notificações, para comprovarem, perante o Tribunal (art. 214, inciso III, alínea "a", do Regimento Interno) , o recolhimento das dívidas aos cofres do Tesouro Nacional, atualizadas monetariamente desde a data deste acórdão até a dos efetivos recolhimentos, se forem pagas após o vencimento, na forma da legislação em vigor; 
9.3. autorizar, desde logo, nos termos do art. 28, inciso II, da Lei 8.443/1992, a cobrança judicial das dívidas caso não atendidas as notificações; 
9.4. encaminhar cópia desta deliberação ao Procurador-Chefe da Procuradoria da República no Estado de São Paulo, nos termos do § 3º do art. 16 da Lei 8.443/1992;
9.5. dar ciência desta deliberação à SecexEducação.
HISTÓRICO
2.	Trata-se de tomada de contas especial instaurada pelo então Ministério do Esporte, em desfavor da Federação Paulista de Hipismo (FPH) e do Sr. Francisco José Mari, na condição de presidente da entidade, em razão da não aprovação da prestação de contas relativa à aplicação dos recursos captados mediante a Lei 11.438/2006 (Lei de Incentivo ao Esporte) , destinados à execução do projeto desportivo denominado "Fortalecimento do Hipismo". 
2.1.	De acordo com o plano de trabalho pactuado, a entidade se comprometeu a adequar o espaço esportivo pela melhoria da estrutura física da FPH e de algumas entidades que recebem provas paulistas e nacionais, a manter os custos da estrutura para realização de eventos de hipismo, e realizar vários eventos, relacionados no referido plano (peça 44, p. 2) . 
2.2.	Importa ressaltar que a Lei 11.438/2006 autoriza a dedução no Imposto de Renda dos valores gastos por pessoas físicas ou jurídicas a título de patrocínios ou doações a projetos esportivos. A matéria foi regulamentada pelo Decreto 6.180/2007 e pela Portaria/ME 166/2008. Consoante estipulado no art. 33, § 2º, do referido decreto, a entidade de natureza esportiva deve apresentar a prestação de contas final no prazo máximo de até sessenta dias após o término do projeto esportivo ou desportivo, acompanhada de relatório final de cumprimento do objeto, sem prejuízo da apresentação de contas parcial, a critério do então Ministério do Esporte. 
2.3.	No caso em apreciação, foi celebrado termo de compromisso entre o Ministério do Esporte e a Federação Paulista de Hipismo, em 7/10/2008 (peça 1, p. 190-193,) no valor de R$ 3.197.916,50, com a finalidade de executar o projeto com os recursos captados pela entidade esportiva.
2.4.	Pactuou-se que o prazo de vigência se iniciaria na data de assinatura do termo de compromisso, vencendo-se em 5/10/2009, conforme previsto na cláusula terceira (peça 1, p. 192) , sendo que prestação de contas deveria ser entregue no prazo máximo de sessenta dias após o término do projeto, a teor do disposto no art. 33, parágrafo 20, do Decreto 6.180/2007.
2.5.	Para implementação do aludido projeto, foram captados recursos financeiros no valor total de R$ 3.197.916,50, depositados em conta corrente bloqueada. Posteriormente, os recursos captados foram transferidos para a conta de livre movimentação.
2.6.	Nesta Corte de Contas, os responsáveis, Federação Paulista de Hipismo e seu presidente à época, senhor Francisco José Mari, foram citados solidariamente pelo débito total.
2.7.	Promovidas e analisadas as citações dos responsáveis, pelos fatos e irregularidades detalhados no Relatório, esta Corte de Contas deliberou, por meio do Acórdão 5236/2020-TCU-Primeira Câmara (peça 84) , transcrito anteriormente, julgar irregulares as contas dos responsáveis, com condenação solidária do débito, além de aplicar-lhes multa individual.
2.8.	O débito é decorrente das seguintes irregularidades, consolidadas a partir da peça 92 dos autos, item 18:
a) descumprimento do plano de trabalho aprovado, tendo em vista que, de acordo com os documentos apresentados a título de prestação de contas parcial ou final, teriam sido realizados somente 3 do total de 16 eventos previstos, além de não ter sido realizada melhoria da infraestrutura física da Federação Paulista de Hipismo e de outras entidades equestres que realizam provas importantes do calendário paulista; 
b) não recolhimento do saldo dos recursos não aplicados nas metas do projeto, em desacordo com o estipulado no art. 29, inciso X, da Portaria ME 166/2008, tendo em vista que o somatório dos documentos comprobatórios de despesas apresentados, no valor de R$ 3.071.672,86, é menor do que o montante captado, no valor de R$ 3.197.916,50; e 
c) omissão de informação ao Ministério do Esporte acerca da capacidade de o evento denominado "Athina Onassis International Horse Show" atrair patrocínio, contrariando o estabelecido no inciso II do art. 24 do Decreto 6.180/2007.
2.9.	Não satisfeitos com o julgado, os responsáveis Federação Paulista de Hipismo (FPH) e Francisco José Mari, interpuseram inicialmente embargos de declaração (peça 87) , rejeitados pelo Acórdão 6466/2020-TCU-Primeira Câmara (peça 91) . Posteriormente interpuseram recurso de reconsideração, ora em análise (peças 101-102) .
ADMISSIBILIDADE
3.	Reitera-se o exame preliminar de admissibilidade (peças 108-110) , ratificado pelo Ministro-Relator (peça 114) , que concluiu pelo conhecimento dos recursos de reconsideração, com efeito suspensivo em relação aos recorrentes dos itens 9.1, 9.2 e 9.3 do Acórdão 5.236/2020-TCU-1ª.
MÉRITO
4.	Delimitação
4.1.	Constitui objeto do recurso (peças 101-102) verificar as seguintes questões:
a) se é aplicável o instituto da prescrição nesta TCE;
b) se foram observados os princípios da ampla defesa e do contraditório;
c) se é possível atestar a regularidade das contas;
d) se houve observância aos fundamentos da Lei de Introdução às Normas do Direito Brasileiro (LINDB) ;
e) se houve dano ao erário;
f) é possível a aferição da boa-fé do ora recorrente, impactando na razoabilidade da multa aplicada.
5.	Da alegada Prescrição do débito
5.1. 	Os ora recorrentes alegam a ocorrência da prescrição do débito e da multa com base nos seguintes fundamentos:
	a) o Egrégio Supremo Tribunal Federal, ao julgar o Recurso Extraordinário 636.886 com repercussão geral (tema 899) , entendeu ser prescritível, em cinco anos, a pretensão de ressarcimento ao erário fundada em decisão de Tribunal de Contas (peça 101, p. 14) ;
	b)	tomando como base que, somente os casos de improbidade administrativa dolosa (condenada e transitada em julgada) , podem ser praticados por pessoa física, a prescrição deve ser reconhecida, pois, se somente os crimes acima mencionados são imprescritíveis, há que se admitir a prescrição da pretensão punitiva exercida pelo Estado contra o responsável pela prática de ilícitos administrativo, financeiro, orçamentário, operacional, fiscal, patrimonial, cível, entre outros (peça 101, p. 17) ;
	c) o recorrente vivencia este processo há mais de dez anos, já que o fato gerador ocorreu em 2008. Diferente do que fora colocado no v. acórdão, de que a citação foi determinada por meio de despacho do relator, oficializado em 21/1/2016 (peça 101, p. 17) ;
	d) a prescrição da pretensão sancionatória do Tribunal de Contas da União é regida integralmente pela Lei 9.873/1999, que trata da prescrição relativa à ação punitiva pela Administração Pública Federal, direta e indireta, cujo prazo é de cinco anos (peça 101, p. 18) ;
	e) a prestação de contas final foi apresentada em dezembro/2009. No entanto, a citação para apresentação de defesa nesse TCU ocorreu apenas em 23/2/2016 (peça 102, p. 8) ;
	f) como transcorreu mais de cinco anos entre a prestação de contas e a citação para defesa nos processos de tomada de contas junto a esse Tribunal, deve-se reconhecer a prescrição decorrente do transcurso do tempo, na forma do entendimento do STF, ainda que existam precedentes contrários nessa Corte de Contas, vez que a instância competente para definir a orientação jurisprudencial acerca da Constituição é o Supremo Tribunal Federal (peça 102, p. 9) .
	Análise 
5.2.	Não merecem guarida as alegações apresentadas.
5.3.	No que se refere à prescrição punitiva, o acórdão recorrido adotou como parâmetro os fundamentos do Acórdão 1441/2016-TCU-Plenário. Quanto à prescrição reparatória, foi adotada a premissa de que a ação de ressarcimento era imprescritível, por expressa previsão do art. 37, § 5º, da Constituição Federal.  
5.4.	Contudo, a matéria foi objeto de repercussão geral admitida pelo Supremo Tribunal Federal no Recurso Extraordinário 636.886 (tema 899) . A decisão do julgamento foi publicada em 20/4/2020, enunciando-se a tese de que "é prescritível a pretensão de ressarcimento ao erário fundada em decisão de Tribunal de Contas". 
5.5.	Diante deste novo cenário, a arguição suscitada pelo recorrente passa a ser analisada, na sequência, levando-se em conta o recente pronunciamento do STF, com o fim de verificar a aplicação, à hipótese dos autos, do novo entendimento firmado sobre o sentido e alcance do art. 37, § 5º, da Constituição.
5.6.	Os significativos impactos do julgamento do RE 636.886 foram objeto de análise pela Serur nos autos do TC Processo 027.624-2018-8. Por economia processual, juntou-se a estes autos  (peças 125 e 126) cópia do exame e do pronunciamento da unidade emitidos pela Serur naquele processo, em que foram fundamentadas as premissas, que serão consideradas no presente exame.  
5.7.	Nessa linha, esta Corte considera duas as opções ao analisar a prescrição, envolvendo, por conseguinte, os regimes já adotados para o exame da prescrição da punição: o sistema do Código Civil, acolhido pelo TCU (Acórdão 1441/2016-TCU-Plenário) , e o regime da Lei 9.873/1999, que tem sido aplicado pelo STF em mandados de segurança impetrados contra decisões do tribunal de contas. Ambos os regimes de prescrição serão analisados na sequência, discutindo-se sua aplicabilidade e indicando-se como se daria a solução do caso concreto, sob as respectivas óticas.
5.8.	Ao utilizar o regime prescricional segundo os critérios do Acórdão 1441/2016-TCU-Plenário, constata-se que a prescrição não se opera no caso em comento. Isso porque, pela aplicação deste acórdão, em linhas gerais, a prescrição subordina-se ao prazo geral de dez anos (Código Civil, art. 205) , contado a partir da data da ocorrência do fato e interrompido pelo ato que ordenar a citação, a audiência ou a oitiva da parte. 
5.9.	Para análise, tem-se como termo inicial da prescrição o dia seguinte ao fim do prazo para a prestação de contas, que ocorreu em 4/12/2009 (peça 1, p. 192) .  A pretensão reparatória e punitiva, então, somente estaria prescrita em 5/12/2019. Mas tal prazo fora interrompido pelo despacho que autorizou a citação ocorrida em 21/1/2015 (peça 18) , o que valida a aplicação da decisão emanada em Sessão de 5/5/2020 (peça 84) .
5.10.	Destaque-se que no caso de convênios ou termos de compromisso, as datas de crédito dos recursos transferidos ou a data das despesas glosadas são termos adequados para a incidência de encargos legais (art. 9º da IN-TCU 71/2012) , mas não para início da prescrição. Para esta finalidade considera-se, no regime do Código Civil, o dia seguinte ao fim do prazo para a prestação de contas (art. 4º, § 1º, I, da citada IN) , já que, enquanto não exaurido esse prazo, não se pode falar em inércia da Administração-credora (Código Civil, art. 199, II; Acórdão 1470/2020-TCU-Segunda Câmara, relatados pelos Ministros Ana Arraes e Marcos Bemquerer, respectivamente) .
5.11.	No mais, sob o prisma das premissas fixadas na Lei 9.873/1999 ao caso em exame, observa-se que também não se operou a prescrição. Isso porque, ao considerar como termo inicial da prescrição o dia seguinte ao fim do prazo para a prestação de contas (5/12/2009) , deve-se considerar os fatos interruptivos da prescrição segundo a égide do citado normativo.  
5.12.	Assim sendo, no presente caso, considerando o referido termo inicial, a pretensão reparatória ou punitiva somente estaria prescrita em 4/12/2014. Mas tal prazo fora interrompido pelas seguintes circunstâncias:
a) por atos inequívocos que importaram na apuração do fato: 
a.1) em 2/10/2012, quando da emissão do Parecer Financeiro 277/2012-CGPCO/DGI/SE/ME (peça 7, p. 10-13) no sentido de reprovação do total de R$ 3.197.916,50, com a abertura da respectiva TCE
a.2) em 2/12/2014, com a instauração da Tomada de Contas Especial (peça 8, p. 3) ;
b) em 8/3/2016 pela citação dos responsáveis (peças 24 e 30) ;   
c) em 25/1/2018 pela emissão de Parecer do MPT/TCU (peça 47) ;
d) em 5/5/2020, pela decisão condenatória recorrível, na sessão em que foi proferido o acórdão condenatório (peça 84) .
5.13.	Registre-se que, independentemente da existência de outras causas interruptivas não elencadas acima, cujo levantamento não se fez necessário, observa-se, pelos eventos indicados, que em nenhum momento transcorreu prazo suficiente para se operar a prescrição (nem mesmo se se considerasse o prazo geral de cinco anos) , tomando-se por referência a Lei 9.873/1999, tida pelo STF como norma regente da prescrição da pretensão punitiva pelo TCU. 
5.14.	No mais, vale destacar que, nos termos do art. 1º, § 1º, da Lei 9.873/1999, opera-se a prescrição intercorrente se o processo ficar paralisado por mais de três anos, aguardando "julgamento ou despacho".  
5.15.	Note-se que há uma correlação entre essa hipótese e as causas de interrupção da prescrição do art. 2º. Com efeito, uma vez interrompida a prescrição por alguma das hipóteses do art. 2º, o processo não pode ficar inativo, sem qualquer inovação processual relevante, por mais de três anos. 
5.16.	Trata-se de prazo específico, não se aplicando nem o prazo geral de cinco anos nem o prazo especial, da lei penal (§ 2º) . A finalidade da prescrição intercorrente, com seu prazo próprio, é a de assegurar a eficiência e a celeridade nas apurações administrativas. Seria contrário a essa finalidade a paralisação injustificada do processo por período maior que o triênio estabelecido para à hipótese. 
5.17.	Especificamente quanto a esta TCE, as próprias causas de interrupção elencadas acima permitem evidenciar que o processo teve andamento regular, não se operando a prescrição intercorrente.  
5.18.	Logo, há informações suficientes nos autos para evidenciar o regular andamento do feito, não se verificando a prescrição intercorrente prevista na Lei 9.873/1999. 
5.19.	Partindo-se da premissa de que a pretensão reparatória segue as mesmas balizas, enquanto não houver norma específica a respeito, a demonstração de que não se operou a prescrição punitiva impõe, como consequência, a conclusão de que também é viável a condenação ao ressarcimento do prejuízo apurado nos autos.
6.	Da ampla defesa e do contraditório
6.1.	O recorrente Francisco José Mari argumenta que não foram observados os princípios da ampla defesa e do contraditório, tendo em vista os seguintes fundamentos: 
	a) não se esgotou no âmbito administrativo as providências para possível devolução de valores, como por exemplo, a diferença apontada no v. acórdão (peça 101, p. 25) ;
	b) o próprio TCU reconhece a intempestividade, qual seja, aquele de remeter ao TCU até cento e oitenta dias, a contar do término do exercício financeiro em que a TCE foi instaurada, observados os pressupostos para a constituição do processo, fato mais do que significativo quanto à violação dos princípios constitucionais, levando o processo a nulidade (peça 101, p. 26) ;
	c) a farta jurisprudência do TCU dá-se no sentido de que a apresentação intempestiva de elementos que comprovem a boa e regular aplicação dos recursos pode afastar o débito, ainda que haja a aplicação de sanção por tal irregularidade, conforme anuncia o Acórdão 7.402/2011-TCU (peça 101, p. 26) .
	Análise:
6.2.	Não assiste razão ao recorrente. Não é possível constatar, a partir dos elementos acostados aos autos, eventual obstrução ao pleno exercício da defesa, haja vista que, ante às irregularidades apuradas, os responsáveis foram notificados das conclusões do ME, por meio dos Ofícios 1.563/2011/SPOA/SE/ME, de 22/8/2011 (peça 7, p. 15) , 255/2012/DGI/SE/ME, de 28/2/2012 (peça 7, p. 26) e 233/2013/DGI/SE/ME, de 5/3/2013 (peça 7, p. 29) . Nesta Corte de Contas, foram citados a Federação Paulista de Hipismo e seu presidente à época, senhor Francisco José Mari, por meio dos Ofícios 370/2016-TCU/SECEX-SP e 0371/2016-TCU/SECEX-SP, ambos de 23/2/2016 (peças 21 e 22) . O senhor Francisco José Mari apresentou suas alegações de defesa à peça 30, ao passo que a FPH acostou suas manifestações à peça 32, juntando elementos adicionais às peças 33-35.
6.3.	Registre-se que no prazo concedido na citação dos responsáveis foi dada a oportunidade de devolução dos valores, opção esta não acatada pelo ora recorrente.
6.4.	Cabe razão ao recorrente ao afirmar que a jurisprudência do TCU se dá no sentido de que a apresentação intempestiva de elementos que comprovem a boa e regular aplicação dos recursos pode afastar o débito. Ocorre, contudo, que tal fato não foi constatado nos autos. Registre-se que o ora recorrente sequer apresentou documentos com o fim de elidir as irregularidades apuradas. Limitou-se a apresentar alegações, estas, inclusive, já apresentadas quando da apresentação das alegações de defesa.
6.5.	O descumprimento do prazo de 180 dias pela autoridade em nada altera a possibilidade de se buscar o ressarcimento. O prazo não é prescricional para a ação da autoridade e não implica a nulidade da TCE. Em outras palavras, o prazo estabelecido não tem qualquer relação com a prescrição do ilícito. Dessa forma, não há que se falar em nulidade deste processo pelo não encaminhamento da TCE ao Tribunal em 180 dias. 
6.6.	O prazo estabelecido é para a autoridade competente para tomada de contas, não para os responsáveis. Tal fato pode implicar na responsabilização das autoridades administrativas em razão da sua demora em agir, mas não a nulidade do processo em si. Em casos desse tipo, prevalece a supremacia do interesse público e, portanto, a inércia da Administração não acarreta a perda da faculdade de constituir a TCE.
6.7.	Portanto, não procedem as alegações da defesa quanto às consequências em relação à inobservância do prazo estabelecido no art. 11 da Instrução Normativa TCU 71/2012.
7.	Das cotações prévias de preços e da suposta ausência de informação acerca da capacidade do evento
7.1.	O recorrente Francisco José Mari contesta as irregularidades apuradas, tendo em vista os seguintes fundamentos:
	a) o E. Tribunal de Contas da União deixou de analisar aspectos de natureza objetiva que envolveram o tema tratado neste tópico, levando a erro de interpretação, prejudicando o recorrente (peça 101, p. 27) ;
	b) o recorrente não participou da fase de elaboração do projeto ao final aprovado pelo Ministério do Esporte em 21/12/2007, pois, foi conduzido à Presidência da FPH em 3/1/2008. Assim, toda e qualquer imputação ao recorrente, cujo fato gerador seja a elaboração e aprovação do projeto, incluindo os orçamentos, deve ser desconsiderado, e havendo responsabilidade, esta é do Ministério do Esporte e do representante legal da FPH antecessor do recorrente (peça 101, p. 28) ;
	c) a irregularidade apontada pressupõe a existência de conhecimento prévio da FPH da capacidade do evento "Athina Onassis International Horse Show" em atrair patrocínio, o que inviabilizaria a concessão de recurso público (peça 101, p. 28) ;
	d) o termo utilizado pelo órgão técnico "omissão" pressupõe conhecimento do fato, tangendo à certeza de que seriam captados recursos patrocinados, não sendo razoável a mera suposição para a imputação de medida tão gravosa quanto aquela aqui adotada (peça 101, p. 28) ;
	e) a elaboração do projeto de Fortalecimento do Hipismo, já em seu orçamento analítico indicava a necessidade de captação no montante de R$ 13.200.309,70. Entretanto, foi autorizada a captação apenas de R$ 7.618.054,25, ou seja, 57% a menor do que o necessário e deste montante foi captado somente o valor de R$ 6.042.916,50 (peça 101, p. 30) ;
	f) não há que se falar em infração ou descumprimento do artigo 24, II do Decreto 6180/2007, uma vez que, como comprovado, não havia capacidade de atrair investimento, independe do incentivo governamental (peça 101, p. 31) ;
	g) um indício ou comparação de projeto custeado em época anterior com recursos não incentivados não pode servir de parâmetro para a aplicação da vedação constante do inciso II do artigo 24 do decreto acima mencionado. Não há qualquer prova nos autos de que o projeto se sustentaria sem o incentivo fiscal/governamental, ao contrário, há prova de sua existência e a de que sua aplicabilidade só poderia ocorrer em função do enquadramento na Lei de Incentivo ao Esporte (peça 101, p. 31) ;
	h) o recorrente cumpriu e entregou todos os documentos e exigências legais, comprovando ponto a ponto do projeto, sendo que dentre as metas propostas no plano de trabalho, foram executadas quase a sua totalidade (peça 101, p. 31) ;
	i) o recorrente e a FPH demonstraram de forma cabal que os projetos beneficiados pela Lei de incentivo ao Esporte foram previamente aprovados por uma comissão técnica constituída especialmente para tal fim, vinculada ao Ministério do Esporte, mas não pertencente à sua estrutura, que, com base em parecer emitido pela área técnica daquele Ministério, fundamenta sua decisão (peça 101, p. 31) ;
	j) foram apresentados, quando possível, três orçamentos prévios, porém, para muitas das atividades do hipismo, pouquíssimas empresas são específicas deste segmento, portanto, não há poder de escolha, obrigando o consumidor a contratar ou comprar com determinada empresa (peça 101, p. 32) ;
	k) a ausência de determinado documento ou requerimento de explicação sobre o porquê se apresentou um único orçamento era de obrigação do Ministério do Esporte, à medida que era obrigação deste órgão a responsabilidade pela verificação de todos os documentos para a aprovação do projeto (peça 101, p. 33) .
	Análise
7.2.	Não merece guarida as alegações apresentadas. Destaque-se que o recorrente se limitou a contestar a irregularidade apontada, sem, contudo, apresentar quaisquer elementos que afastassem a omissão da cotação prévia de preços.
7.3.	Em consonância com o art. 19 da Portaria ME 166/2008, os responsáveis estavam obrigados a apresentar, para a aquisição de bens e contratação de serviços com recursos incentivados, cotação prévia de preços, observados os princípios da impessoalidade, moralidade e economicidade, mediante pesquisa de preços no mercado, comprovada por, no mínimo, três orçamentos, que deveriam ser juntados em todas as prestações de contas.
7.4.	Em que pese a informação de que apresentou os orçamentos prévios e que entregou toda a documentação requerida para a prestação de contas, não consta dos autos nada que comprove tais alegações. Por oportuno, cabe transcrever elucidativa análise sobre o tema, empreendida na instrução da unidade técnica (peça 12, p. 7) :
Do exame efetuado à documentação anexada na peça 3, p. 154-178, verifica-se que, para a realização das despesas relativas às empresas LPL Lighting Productions Ltda., Alteto Estruturas Modulares Ltda. e DVA Express Ltda. não houve apresentação de três orçamentos, visto que a Sociedade Hípica Paulista não indicou ao menos três empresas que estariam a autorizadas a ingressar e operar em suas dependências (peça 3, p. 154-155) . No caso da contratação da iluminação de emergência, é fácil verificar que foram efetuadas consultas somente junto às empresas indicadas pela Sociedade Hípica Paulista (peça 3, p. 155) , quais sejam: LPL Lighting Productions Ltda. (peça 3, p. 163) e Sunshine Locação de Equipamentos Ltda. O fornecimento de banheiros químicos e os serviços de transporte de equinos foram prestados pelas empresas Alteto Estruturas Modulares Ltda. (peça 3, p. 177) e DVA Express (peça 3, p. 178) , únicas indicadas por aquela entidade (peça 3, p. 155) . 
Como bem apontou a CGU, não foram apresentadas eventuais consultas de preços realizadas junto a empresas do ramo, de forma a ser verificada a conformidade dos preços contratados com os de mercado.
7.5.	Ora, não há que se falar em inexistência de concorrência por se tratar de serviços especializados, uma vez que não foram apresentadas as cotações prévias para serviços comuns, tais como a contratação de iluminação de emergência e fornecimento de banheiros químicos.
7.6.	A alegada fiscalização deficiente do então Ministério do Esporte não pode servir de escusa ao recorrente para não comprovar a realização do evento e a regular aplicação dos recursos públicos. De maneira oposta, sem a fiscalização pelo ministério, torna-se ainda mais relevante o integral cumprimento das exigências probatórias para a comprovação da execução do objeto. Em especial a observância dos ditames legais. 
7.7.	Era de conhecimento do responsável a sua obrigação de comprovar cabalmente a execução física, de acordo com o plano de trabalho aprovado, em observância aos normativos que regulam o tema. Não se trata, portanto, de mera formalidade, mas de exigências essenciais, que visam viabilizar a observância dos princípios constitucionais, como o da impessoalidade. 
7.8.	Sobre a capacidade do evento em atrair investimentos sem a necessidade dos recursos públicos, vale lembrar que tal tema fora analisado quando da emissão do voto fundamentador do Acórdão 6466/2020-TCU-Primeira Câmara (peça 92) : (grifos acrescidos) 
21. Finalmente, os documentos dos autos não elidiram a irregularidade decorrente do custeio indevido de evento que prescindiria de qualquer tipo de incentivo ou renúncia fiscal do Poder Público (Torneio Athina Onassis International Horse Show 2008) . Dentre outras impropriedades, constatou-se que houve aplicação dos recursos captados por meio da Lei de Incentivo ao Esporte na realização do evento intitulado "Athina Onassis International Horse Show 2008", o qual, segundo informações obtidas na Internet, teria obtido receita decorrente da venda de cotas de patrocínio e cobrança de ingressos, nos valores de R$ 18 milhões e R$ 4 milhões, respectivamente, procedimento que infringiria o estipulado no art. 24, inciso II, do Decreto 6.180/2007, que dispõe ser vedada a concessão de incentivo a projeto apresentado em que haja comprovada capacidade de atrair investimentos. 
22. A decisão embargada considerou ser indevida a renúncia de receita para a realização de evento "Athina Onassis International Horse Show 2008", que, segundo apurado, arrecadou expressivo valor com quotas de patrocínio e com a venda de ingressos. Assim, o aporte dos recursos captados no aludido evento ocorreu em desconformidade com o inciso II do art. 24 do Decreto 6.180/2007, o qual veda a concessão de incentivo a projeto desportivo em que haja comprovada capacidade de atrair investimentos. 
23. Ressaltei que a entidade convenente deixou de incluir no orçamento analítico dos planos de trabalho as receitas e apoios economicamente mensuráveis para o patrocínio do projeto, embora essa informação fosse exigida nos formulários pertinentes. A Comissão Técnica de que trata o art. 4º da Lei 11.438/2006 pode ter sido induzida ao erro em virtude da omissão desta informação imprescindível. Assim, tal ocorrência não se constitui apenas numa impropriedade formal, pois, por causa dessa omissão, o Ministério do Esporte ficou impossibilitado de analisar corretamente a programação, o que mostra a gravidade da conduta da FPH, reforçando a motivação da glosa das despesas relacionadas com o referido evento esportivo.
8.	Da suposta impossibilidade de estabelecer o nexo de causalidade 
8.1.	Os recorrentes contestam as irregularidades apuradas, tendo em vista os seguintes fundamentos:
	a) a documentação comprobatória da aplicação dos recursos captados nas atividades descritas nas metas do projeto, muito embora feita de forma pouco esclarecedora, como já referido nestes autos, demonstram a regularidade da aplicação, fato inclusive reforçado na manifestação constante da peça 54 dos autos e a documentação a ela referente, apesar de tal documentação ter sido juntada no processo TC Processo 001.466/2014-3, ao invés deste (peça 101, p. 34) ;
	b) a peça 54 juntada nestes autos, comprova que dos R$ 3.234.217,17 captados no Projeto de Fortalecimento do Hipismo 2008 (TC Processo 008.037/2015-9) , foram aplicadas em ações para a execução do referido projeto o montante de R$ 3.083.447,15, remanescendo em sua conta vinculada (conta de investimento bloqueada) um saldo de R$ 163.695,32, valor à época (peça 101, p. 34) ; 
	c) o valor remanescente de R$ 163.695,32 nunca saiu da conta bloqueada, e os demais valores foram devidamente comprovados e reconhecidos pelo órgão técnico e pelo Ministro Relator em seu voto (peça 101, p. 34) ;
	d) a realização de eventos como aqueles realizados pelo recorrente requer gastos significativos em infraestrutura para sua realização, que, em uma análise superficial, pode não ser identificada como gasto objetivo para o atingimento da meta proposta no projeto, mas sem o qual o evento não se realiza, tais como geradores de energia, iluminação, segurança, limpeza, contratação de pessoas, entre outros (peça 101, p. 35) ;
	e) a análise amostral das contas é favorável ao recorrente, como bem observado pelo Relator; entretanto, por não ser exigência da Administração que as metas previstas no plano de trabalho venham acompanhadas com um orçamento analítico de cada intervenção, a prestação de contas se resumiu, basicamente, a relacionar os eventos esportivos que seriam realizados, sem especificar gastos objetivos para cada inserção, não sendo razoável o recorrente ser penalizado por deixar de fazer algo que não lhe era exigido. Exigir do recorrente algo não previsto expressamente em lei infringe direitos constitucionais, em especial o constante no inciso II do artigo 5º da Constituição Federal (peça 101, p. 36) ;
	f) buscou-se a punição do recorrente sem que lhe fosse dado o benefício da dúvida, devendo nestes casos a aplicação do in dubio pro reo (peça 101, p. 36) ;
	g) resta provado o nexo de causalidade entre os documentos comprobatórios e as despesas realizadas em função do projeto e dos eventos. Ainda que se entenda que houve falha, esta é formal, e essa Egrégia Corte de Contas vem entendendo que em casos similares, deve haver aprovação de contas com ressalva (peça 101, p. 37) ;
	h) se as metas previstas no plano de trabalho são genéricas e, por tal razão, impedem a verificação da regular aplicação dos recursos captados, mesmo nos casos em que se identifica o liame de causalidade entre as despesas e os débitos nas contas, está-se a dizer que as metas previstas no plano de trabalho constante do termo de compromisso não servem como parâmetro para a apuração quanto à regularidade da aplicação dos recursos captados, ou seja, a apontada irregularidade não está na utilização dos recursos, mas no próprio termo de compromisso que teria sido falho ao descrever metas "genéricas" e insuficientes para servir como parâmetro de aferição da regularidade dos recursos captados, remetendo a irregularidade para o ato administrativo de aprovação dos planos de trabalho por parte dos gestores do Ministério dos Esportes (peça 102, p. 11) ;
	i) se houve aprovação pelos gestores do Ministério dos Esportes do plano de trabalho e das metas descritas para o projeto de Fortalecimento do Hipismo nos anos de 2008 e 2009, não se pode atribuir à recorrente as consequências por uma inexatidão na descrição dessas metas, já que caberia à autoridade administrativa proceder à correção de eventuais falhas existentes no plano de trabalho (peça 102, p. 11) .
	Análise
8.2.	Não merecem guarida as alegações apresentadas. Destaque-se que os recorrentes se limitaram a contestar as irregularidades apontadas, sem, contudo, apresentar quaisquer elementos que afastassem a impossibilidade de estabelecimento do nexo de causalidade.
8.3.	Diante da inexistência de fatos novos e elementos probatórios do alegado, cabe reiterar conclusão da elucidativa análise empreendida na instrução da unidade técnica (peça 44, p. 13) : (grifos acrescidos) 
77. Quanto ao item 'c.2', deve ser rememorado que a Unidade Técnica, em instrução à peça 12, p. 6, apontou que a proponente havia comprovado a execução de três eventos, a saber: (i) Athina Onassis International Horse Show; (ii) Campeonato Paulista de Amazonas/2009; e (iii) Campeonato Paulista de Masters/2009. Contudo (peça 12, p. 6) : 
 (...) consta a informação de que os dois últimos eventos teriam sido realizados sob o patrocínio do Banco Pine e da empresa Localiza por meio da lei de incentivo ao esporte (peça 4, p. 42) . Ocorre que nenhuma dessas empresas consta do rol de patrocinadoras do projeto em questão - "Fortalecimento do Hipismo", mas sim foram as patrocinadoras do projeto "Fortalecimento do Hipismo 2009", tratado no TC Processo 001.466/2014-3. 
78. Os próprios responsáveis alegaram que os projetos "Fortalecimento do Hipismo", e "Fortalecimento do Hipismo 2009" devem ser vistos de modo conjunto, em complementariedade (peça 30, p. 4) . 
79. Ocorre que, embora haja nítida correlação entre os projetos, cada um deve ter suas ações e orçamentos em relação aos quais serão confrontadas as despesas. Uma vez que recursos de um projeto acabam sendo utilizados para custear o do outro, perde-se o nexo de causalidade entre as despesas executadas e o plano de trabalho, tornando-se inviável avaliar se os recursos captados para determinado projeto foram, de fato, utilizados nas ações previstas naquele termo de compromisso. 
80. Não é demais repisar que o art. 33, § 4º, do Decreto 6.180/2007 estabeleceu ser essencial observar a fiel aplicação dos recursos públicos. 
81. Além disso, não existe previsão legal da utilização de dois termos de compromisso para o mesmo objeto. Após tecer análise sobre os projetos acima mencionados, concluiu o controle interno que (peça 1, p. 67, do TC Processo 001.466/2014-3, grifou-se) : 
 (...) era do Conhecimento da Comissão Técnica da Lei de Incentivo ao Esporte - CTLIE/ME, que o projeto "Fortalecimento do Hipismo 2009" era um projeto complementar ao Projeto "Fortalecimento do Hipismo 2008", e que visava restaurar, ainda que parcialmente, os valores inicialmente exclui¿dos do Projeto de 2008, privilegiando o Concurso de Saltos Internacional 5 Estrelas, e que, portanto, este na¿o poderia ter sido aprovado, por na¿o ser continuidade daquele, uma vez que contemplava o mesmo evento. A aprovac¿a¿o de dois projetos para o mesmo evento na¿o e¿ prevista pelos normativos legais.
82. Entende-se que, ainda que fosse de conhecimento do Ministe¿rio do Esporte a confusa¿o entre o objeto de ambos os planos de trabalho, permaneceria a responsabilidade de demonstrac¿a¿o da regular aplicac¿a¿o dos recursos captados nas ac¿o¿es previstas no termo de compromisso. A esse respeito, a ementa do Aco¿rda¿o 1.290/2014-TCU-2a Ca¿mara salientou que,
O o¿nus de comprovar a regularidade da integral aplicac¿a¿o dos recursos pu¿blicos ao objeto do conve¿nio compete ao gestor, por meio de documentac¿a¿o ido¿nea, que demonstre, de forma efetiva, os gastos efetuados e o nexo de causalidade entre as despesas realizadas e os recursos federais recebidos.
8.4.	Quanto às alegações sobre a inexistência de obrigação e a existência de metas genéricas, tais tema foram devidamente analisados no relatório fundamentador do acórdão ora vergastado e quando da apreciação dos embargos de declaração. Por oportuno, transcreve-se elucidativa análise, que não merece reparos (peça 92, p. 4) :
16. Passo a apreciar o segundo grupo de alegações dos embargantes, arguindo que o acórdão recorrido reconheceu que haveria nexo de causalidade entre os comprovantes de despesa e os débitos na conta corrente específica do termo de compromisso, porém, em razão de as metas do plano de trabalho serem genéricas, não haveria como aferir a correta aplicação dos recursos. 
17. Em suma, os embargantes alegam que foram responsabilizados por não terem descrito metas específicas e acompanhadas de orçamentos analíticos, bem como por não terem informado ao Ministério dos Esportes que existia evento capaz de atrair investimentos próprios. Assim, na prática, a decisão desse Tribunal, tomada no Acórdão 92/2013, transferiu a responsabilidade pelas eventuais falhas no termo de compromisso apenas para os embargantes, que jamais puderam se manifestar naqueles autos, e isentou os gestores do Ministério dos Esportes. 
18. Considero que não são procedentes tais alegações. Primeiramente, enfatizo que os documentos dos autos permitiram estabelecer somente um liame parcial entre as despesas efetuadas e o correspondente débito na conta corrente específica do termo de compromisso, não elidindo as irregularidades elencadas a seguir, que foram objeto de citação dos responsáveis: 
a) descumprimento do plano de trabalho aprovado, tendo em vista que, de acordo com os documentos apresentados a título de prestação de contas parcial ou final, teriam sido realizados somente 3 do total de 16 eventos previstos, além de não ter sido realizada melhoria da infraestrutura física da Federação Paulista de Hipismo e de outras entidades equestres que realizam provas importantes do calendário paulista;
b) não recolhimento do saldo dos recursos não aplicados nas metas do projeto, em desacordo com o estipulado no art. 29, inciso X, da Portaria ME 166/2008, tendo em vista que o somatório dos documentos comprobatórios de despesas apresentados, no valor de R$ 3.071.672,86, é menor do que o montante captado, no valor de R$ 3.197.916,50; e 
c) omissão de informação ao Ministério do Esporte acerca da capacidade de o evento denominado "Athina Onassis International Horse Show" atrair patrocínio, contrariando o estabelecido no inciso II do art. 24 do Decreto 6.180/2007; 
19. Dessa forma, houve descumprimento do plano de trabalho aprovado, visto que os embargantes só demonstraram ter executado três das dezesseis ações previstas com os recursos captados. A realização dos demais eventos com recursos privados não foi capaz de comprovar que os valores captados foram corretamente aplicados. As mudanças das datas em função da disponibilidade dos centros hípicos também deveriam passar previamente pelo crivo do Ministério do Esporte, nos termos do art. 34, inciso IV, do Decreto 6.180/2007.
8.5.	O princípio do in dubio pro reo não é cabível nos processos deste Tribunal. Isso porque, diferentemente do direito civil, em que a boa-fé é presumida, nos processos referentes à comprovação de utilização regular de recursos públicos prevalece o Princípio da Supremacia do Interesse Público, fazendo com que se tenha a inversão do ônus da prova, cabendo, pois, ao gestor público comprovar a regular aplicação dos dinheiros e valores públicos sob sua responsabilidade.
8.6.	Ora, o presidente da entidade, como pessoa responsável pela gestão dos recursos recebidos por meio do Termo de Compromisso, deveria atentar para as exigências legais e contratuais quanto aos elementos necessários para a comprovação da regularidade na aplicação dos recursos federais a ele confiados. 
8.7.	É razoável afirmar que era possível ao responsável, na condição de gestor dos recursos públicos captados, ter consciência das exigências constantes das cláusulas pactuadas no termo assinado e da legislação que rege o tema, e era exigível do responsável conduta diversa daquela que adotou. 
8.8.	Deve o responsável produzir e juntar aos autos elementos probatórios suficientemente robustos para fazer ver cabalmente não apenas as despesas realizadas, mas também o nexo causal entre estas e os recursos repassados para sua realização.
8.9.	Nessa linha, a ausência do nexo de causalidade impossibilita identificar se o objeto foi executado (ou custeado) com recursos de outras fontes ou, ainda, oriundos de outro convênio ou termo de compromisso com entidades federais, com possíveis desvios das verbas próprias da avença. Tal situação é apta a caracterizar o efetivo prejuízo ao erário. 
9.	Do não recolhimento do saldo dos recursos não aplicados nas metas do projeto
9.1.	O recorrente Francisco José Mari contesta a suposta irregularidade quanto ao não recolhimento dos recursos não aplicados nas metas do projeto, tendo em vista os seguintes fundamentos:
	a) no volume 06, pag. 201, dos autos, se encontra o extrato bancário da conta 15209-9, do Banco do Brasil (bloqueada) , cujo saldo em 26/11/2009 era de R$ 163.695,32, saldo este devidamente aplicado em investimento com resgate automático, que se encontrava à disposição da União (peça 101, p. 39) ;
	b) o órgão técnico, em seu parecer, não se ateve à disponibilização dos recursos remanescentes na conta, então bloqueada, acima referida, e que estava vinculada ao termo de compromisso de que trata estes autos, atendo-se tão somente às GRUs de devolução de valores relativos ao TC Processo 001.466/2014-3 (peça 101, p. 39) ;
	c) os valores não utilizados pelas rubricas específicas permanecem em conta corrente correspondente, que foram posteriormente bloqueadas, e que podem ser obtidos a qualquer tempo pelo Poder Público, bastando que se verifique no extrato bancário juntado a estes autos (peça 101, p. 42) .
	Análise
9.2.	Não merece guarida a argumentação apresentada. Mais uma vez o recorrente se limitou a apresentar alegações sem quaisquer elementos que afastem a irregularidade apontada.
9.3.	Estatui o inciso I, alínea 'h', da Cláusula Segunda do Termo de Compromisso firmado entre as partes que compete ao proponente "devolver, após findada a vigência do presente Termo de Compromisso, o saldo dos recursos captados e não aplicados no projeto" (peça 1, p. 191) .
9.4.	Ao compulsar os autos, constata-se o não recolhimento do saldo dos recursos não aplicados nas metas do projeto, em desacordo com o estipulado no art. 29, inciso X, da Portaria ME 166/2008, tendo em vista que o somatório dos documentos comprobatórios de despesas apresentados, no valor de R$ 3.071.672,86, é menor do que o montante captado, no valor de R$ 3.197.916,50.
9.5.	Sobre o tema, vale transcrição da análise empreendida no relatório fundamentador do acórdão ora vergastado (peça 86, p. 12) :
66. Quanto à suposta devolução de recursos, há duas GRUs acostadas aos autos: (i) uma no valor de R$ 1.031.246,34 (peça 34, p. 390) ; e (ii) outra de R$ 22.344,23 (peça 34, p. 392) . 
67. Contudo, nenhuma das duas se refere à devolução de recursos do termo de compromisso em tela. De fato, como se depreende da peça 3, p. 184, do TC Processo 001.466/2014-3, a quantia de R$ 22.344,23 refere-se a valores devolvidos à União por conta do saldo remanescente do Termo de Compromisso tratado naquele processo. Já o montante de R$ 1.031.246,34 trata-se de saldo devolvido da conta bloqueada referente àquela avença. 
68. Conquanto ambos termos de compromisso tenham objetos semelhantes, o que resultou no apensamento provisório destes autos ao TC Processo 001.466/2014-3, não se pode perder de vista que os ajustes possuem orçamentos, contas bancárias vinculadas e planos de trabalhos distintos, afigurando-se mais razoável tratar a contabilização dos recursos devolvidos em seus respectivos processos. 
69. Destarte, nos presentes autos não se verificou qualquer devolução de recursos. 
70. De resto, ficou evidenciada (peça 4, p. 95-99) uma diferença de R$ 126.243,64 entre os valores captados e aquele que foi efetivamente executado, como se infere da relação de pagamento. Desse modo, caso o Tribunal considere regular a execução das despesas do termo de compromisso em análise, ainda restará um saldo de R$ 126.243,64 que deverá ser devolvido ao tesouro, por força do inciso I, alínea 'h', da Cláusula Segunda do Termo de Compromisso e do art. 29, inciso X, da Portaria ME 166/2008.
9.6.	Ainda sobre o tema, por elucidativo, transcreve-se análise empreendida no voto fundamentador do Acórdão 6466/2020-TCU-Primeira Câmara, cuja prolação foi decorrente dos embargos de declaração impetrados pelos responsáveis (peça 92, p. 4-6) :
20. Com relação a irregularidade elencada na alínea "b" acima, o voto condutor da decisão embargada apreciou de forma exauriente todas as alegações dos responsáveis, in verbis: 
"18. A respeito do não recolhimento do saldo dos recursos aplicados, os defendentes aduziram ter devolvido o montante de R$ 1.031.246,34. Nesse aspecto, a unidade técnica evidenciou haver duas guias de recolhimento para a União (GRU) nos autos, nos valores de R$ 1.031.246,34 e R$ 22.344,23. Porém, nenhuma das duas se refere à devolução dos recursos referentes ao termo de compromisso em exame.
19. Esclareço que a GRU de R$ 22.344,23 é referente aos valores devolvidos à União por conta do saldo remanescente do termo de compromisso tratado no âmbito do TC Processo 001.466/2014-3, cujo objeto foi o fortalecimento do hipismo em 2009. A quantia de R$ 1.031.246,34 também se refere ao saldo devolvido da conta bloqueada referente àquela avença.
20. Para a melhor elucidação dos fatos, observo que os projetos executados com recursos captados com amparo na Lei 11.438/2006 envolviam a utilização de duas contas correntes específicas. Segundo o disposto no art. 2º, § 1º, da Portaria ME 166/2008, a conta corrente denominada "conta bloqueada" não poderia ser movimentada pelo proponente, sendo liberada apenas para o recebimento dos depósitos referentes aos recursos captados dos patrocinadores. Por seu turno, o art. 2º, § 2º, daquele normativo, previa o uso de conta corrente denominada "conta de livre movimentação", a qual poderia ser movimentada pelo proponente e recebia apenas recursos oriundos da conta bloqueada, desde que previamente autorizados pelo extinto Ministério do Esporte, o quais seriam exclusivamente destinados à implantação e execução do projeto desportivo ou paradesportivo aprovado pela pasta ministerial. 
21. Os recursos captados dos patrocinadores para o termo de compromisso em exame neste processo (TC Processo 008.037/2015-9) foram depositados na conta corrente 14.572-6 (bloqueada) do Banco do Brasil, no total de R$ 3.197.916,50, e movimentados pela FPH na conta corrente 15.209-9 (conta de livre movimentação) do mesmo banco. Com relação a essa segunda conta corrente, só há comprovantes de despesa no valor total de R$ 3.071.672,86. Daí decorre uma parte do débito imputado nos autos, no valor correspondente à diferença entre os dois montantes (R$ 126.243,64, em valores históricos) .
22. Já no processo TC-Processo 001.466/2014-3, estamos falando de outros termos de compromisso, operacionalizados por meio de outras contas correntes e objeto de outras prestações de contas. Naquele feito, os recursos captados dos patrocinadores (R$ 3.375.000,00) foram depositados integralmente na conta 15.242-0 do Banco do Brasil (valores bloqueados para movimentação) e liberados na conta 15.279-X da aludida instituição financeira, no valor de R$ 2.690.250,00 (valor de livre movimentação relativo aos termos de compromisso analisados naquele feito) . Nos autos do TC-Processo 001.466/2014-3, consta a devolução da conta 15.242-0, no valor de R$ 1.031.246,34 (peça 3, fl. 149, do TC Processo 001.466/2014-4, e peça 34, p. 390, destes autos) , que se refere à diferença entre os recursos captados (R$ 3.375.000,00) e os valores dos termos de compromisso (R$ 2.690.250,00) , acrescidos dos rendimentos das aplicações financeiras. 
23. Parte do débito que foi imputado aos responsáveis neste processo é decorrente da não restituição dos recursos depositados na conta 15.209-9 (conta de livre movimentação do termo de compromisso em apreciação) , correspondentes à diferença entre os valores captados (R$ 3.197.916,50) e o valor total dos comprovantes de despesa (R$ 3.071.672,86) . 
24. A última informação sobre o saldo da conta 15.209-9 é datada de 31/12/2018, consoante extrato bancário inserto à peça 169, fl. 12, do TC Processo 001.466/2014-3, em que se observa haver um saldo não restituído de R$ 281.690,33, naquela data. Assim, é indiscutível que essa parcela do débito imputado aos responsáveis não foi elidida.
25. Concluo que não é possível computar a devolução do valor de R$ 1.031.246,34, realizada da conta bloqueada 15.242, que se refere a outro termo de compromisso (TC 001.466/2014) , para abater o débito oriundo da não devolução de recursos da conta 15.209-9, do termo de compromisso objeto deste feito, visto que se tratam de instrumentos de repasse distintos, com diferentes origens de recursos captados."
9.7.	Ainda sobre o não recolhimento do saldo, tal tema já fora devidamente analisado também no relatório fundamentador do acórdão ora recorrido. Por elucidativo, cabe transcrição (peça 86, p. 11) :
57. A necessidade de devolução dos recursos não utilizados permanece válida mesmo que tais eventos tenham acontecido, desde que, nesse caso, custeados por recursos privados (próprios e de patrocinadores) , ou, ainda, por outros projetos existentes no ME, uma vez que, nessa situação, os montantes captados e autorizados no Termo de Compromisso em apreço não teriam sido utilizados como o pactuado. Nota-se que o dever do proponente, e escopo desta TCE, é demonstrar que os recursos captados foram gastos na consecução das metas e objetivos estipulados, conforme estabelecidos no plano de trabalho e no orçamento analítico. Afirmar que os eventos foram custeados por outras fontes leva à conclusão, então, de que os valores captados foram mal-empregados ou que tiveram destinação diversa da pactuada. 
10. 	Do descumprimento do plano de trabalho aprovado
10.1.	O recorrente Francisco José Mari contesta a suposta irregularidade quanto ao descumprimento do plano de trabalho, tendo em vista os seguintes fundamentos:
	a) foi cumprido o plano de trabalho aprovado, sendo executados os objetivos ali propostos, bastando que se compare o projeto e as comprovações das realizações dos eventos (peça 101, p. 40) ;
	b) relativamente a realização dos eventos e as datas previstas no projeto, estas com certa frequência sofrem alterações, por diversos motivos, como intempéries, ajuste de local, autorização de órgãos públicos, problemas com o animal, questões sanitárias, entre outros (peça 101, p. 41) ;
	c) o segundo projeto apresentado e aprovado pelo Ministério do Esporte, é complementar ao valor pretendido no primeiro projeto, tendo em vista que o valor inicialmente apresentado era insuficiente, e portanto, merecia correção, complementação. Tanto é assim que o Ministério do Esporte, aceitou e aprovou, nestes exatos termos. Assim, se houve falha, esta é exclusivamente do Ministério do Esporte (peça 101, p. 41) ;
	d) este Tribunal de Contas admite que, com relação as melhorias na infraestrutura das entidades ligadas ao hipismo, quando o recorrente e a FPH obtiveram a captação de valores menores do que o requerido e do necessário, requisitou e comunicou o Ministério do Esporte que seria retirado do orçamento ante a falta de recursos suficientes para a sua execução. O Ministério do Esporte aceitou e aprovou, assim, não pode agora o Recorrente ser punido por fato inexistente (peça 101, p. 42) .
	Análise
10.2.	Não merece guarida os argumentos apresentados. Mais uma vez o ora recorrente não acosta aos autos qualquer elemento comprobatório das alegações apresentadas.
10.3.	Vale lembrar que, entre as irregularidades apuradas, foi constatado o descumprimento do plano de trabalho aprovado, tendo em vista que, de acordo com os documentos apresentados a título de prestação de contas parcial ou final, teriam sido realizados somente 3 do total de 16 eventos previstos.
10.4.	Insta salientar ainda que o art. 14 do Decreto 6.180/2007 determina que "as receitas e apoios economicamente mensuráveis que eventualmente sejam auferidos em razão do projeto devem estar previstos no orçamento analítico". Tal disposição foi descumprida pelos embargantes no caso do torneio "Athina Onassis International Horse Show 2008".
10.5.	As mudanças das datas na realização do evento também deveriam passar previamente pelo crivo do Ministério do Esporte, nos termos do art. 34, inciso IV, do Decreto 6.180/2007.
10.6.	No tocante à melhoria da infraestrutura, tal situação não foi considerada quando da aferição do débito e da multa. Tal tema já fora devidamente analisado no relatório fundamentador do acórdão ora recorrido. Por elucidativo, cabe transcrição (peça 86, p. 10-11) :
49. De início, em relação à melhoria da infraestrutura física da Federação Paulista de Hipismo e de outras entidades equestres, é fato que, embora tenha constado do plano de trabalho aprovado (peça 2, p. 40) , essa meta acabou sendo eliminada no orçamento que integrou (peça 1, p. 113) o Termo de Compromisso. Assim, embora haja conflito entre o plano de trabalho e o orçamento aprovados, entende-se que não se pode exigir a aplicação de valores em ações cujos totais foram zerados no orçamento proposto, sob pena de enriquecimento sem causa da administração. 
53. Outrossim, a existência de motivos de força maior para a não realização dos eventos, como alegada pelos responsáveis, deveria ter sido informada ao Ministério do Esporte, de acordo com o inciso I, alínea 'f', da Cláusula Segunda do Termo de Compromisso. 
55. Prosseguindo, o fato de a captação aprovada ter sido menor do que a inicialmente solicitada não deveria ser impeditivo para a realização dos eventos, uma vez que o orçamento sintético apresentado, já contemplando tais eventos, totalizou R$ 3.197.916,50 (peça 1, p. 116) , efetivamente captados. Além disso, caso houvesse frustração da expectativa de captação, o Decreto 6.180/2007 estipula que: 
Art. 28. A captação dos recursos far-se-á após a publicação do respectivo ato de autorização no Diário Oficial da União. 
§ 1o Para início da execução do projeto desportivo ou paradesportivo aprovado com valor efetivamente captado abaixo do valor autorizado para captação, deverá o proponente apresentar plano de trabalho ajustado, que não desvirtue os objetivos do projeto autorizado e comprove a sua viabilidade técnica 
56. No caso do TC Processo 001.466/2014-3 houve captação menor do que a autorizada. Porém, sublinha-se que: (i) mesmo naquele caso não foi observado o art. 28, § 1º, do Decreto 6.180/2007; e (ii) cada termo de compromisso deve ter seu orçamento, plano de trabalho, metas e objetivos, de modo que a frustração de receita em um deles não pode servir de justificativa para o não atendimento das metas em outro. 
58. Particularmente, o Decreto 6.180/2007 enfatiza a necessidade de os recursos captados serem fielmente empregados (grifou-se) : 
Art. 33. Os projetos aprovados serão acompanhados e avaliados tecnicamente durante e ao término de sua execução pelo Ministério do Esporte, ou por intermédio de entidades que receberem delegação. 
 (...) 
§ 4o Com base na avaliação técnica, realizada diretamente ou por intermédio de entidades delegadas, o Ministério do Esporte emitirá laudo de avaliação final sobre a fiel aplicação dos recursos, observadas as instruções pertinentes. 
§ 5o O laudo de avaliação final compreenderá, ainda, a verificação do cumprimento da legislação financeira aplicável, mediante o exame das prestações de contas, nos termos deste Decreto e instruções complementares. 
59. O Ministério do Esporte, por seu turno, normatizou na Portaria Interministerial que a inexecução do objeto pactuado é motivo de autuação de TCE: 
Art. 34. Tomada de contas especial é um processo devidamente formalizado, dotado de rito próprio, que objetiva apurar os fatos, identificar os responsáveis e quantificar o dano causado ao Erário, visando ao seu imediato ressarcimento. 
 (...) 
I - a prestação de contas do projeto não for apresentada no prazo fixado; e 
II - a prestação de contas do Termo de Compromisso não for aprovada em decorrência de: 
a) inexecução total ou parcial do objeto pactuado; 
 (...) 
60. De acordo com a Cláusula Primeira do Termo de Compromisso, o objeto do ajuste era estabelecer as obrigações das partes visando à execução do projeto desportivo aprovado. Compõem o projeto desportivo, de acordo com o art. 9º, incisos III e IV, do Decreto 6.180/2007, os cronogramas de execução, o plano de aplicação de recursos e o orçamento analítico. Desse modo, não restam dúvidas que o objeto não foi fielmente executado com os recursos captados, ensejando a necessidade de devolução. 
61. Nesse aspecto, se parte considerável dos eventos foram viabilizados com recursos privados, torna-se inviável estabelecer o nexo de causalidade entre as despesas listadas à peça 4, p. 95-99. Além disso, o art. 24, inciso II, do Decreto 6.180/2007 veda a concessão de incentivos para projetos "em que haja comprovada capacidade de atrair investimentos, independente dos incentivos de que trata este Decreto". 
62. Na melhor das hipóteses, o proponente apresentou um plano de trabalho, metas e objetivos incompatíveis com o orçamento analítico, o que também deveria resultar em débito pela má utilização dos recursos, uma vez que o orçamento não pode ser uma peça fictícia. 
63. Em conclusão, à exceção da melhoria da infraestrutura das entidades ligadas ao hipismo, ação cujos valores foram retirados do orçamento analítico, restou aos responsáveis demonstrarem a boa e regular aplicação dos recursos públicos.
10.7.	No mais, registre-se ainda que o art. 14 do Decreto 6.180/2007 determina que "as receitas e apoios economicamente mensuráveis que eventualmente sejam auferidos em razão do projeto devem estar previstos no orçamento analítico". Tal disposição foi descumprida pelos embargantes no caso do torneio "Athina Onassis International Horse Show 2008".
10.8.	Com estas considerações, observa-se que o débito imputado decorreu da ausência de comprovação da regular aplicação dos recursos. Não foi possível reconhecer que os recursos captados tenham sido utilizados no projeto proposto.
11.	Da inobservância à Lei de Introdução às Normas do Direito Brasileiro (LINDB) 
11.1.	A Federação Paulista de Hipismo contesta a inaplicabilidade da LINDB nas decisões emanadas por esta Corte de Contas, tendo em vista os seguintes fundamentos:
	a) além de a decisão desse Tribunal, tomada no Acórdão 92/2013, ter transferido a responsabilidade pelas eventuais falhas no termo de compromisso apenas à recorrente, que suscitou a necessidade de se atentar para o disposto nos artigos 20, 22, 23 e 24 acrescidos à Lei de Introdução às Normas do Direito Brasileiro (LINDB) pela Lei 13.655/2018, identifica-se uma possível extrapolação da competência desse TCU para emitir juízos de culpabilidade para reprovação de condutas que deveriam, observado o contorno objetivo do processo de tomada de contas, limitar-se ao julgamento técnico das contas (peça 102, p. 13) ;
	b) não pode esta Corte de Contas decidir pela irregularidade das contas com condenação aos responsáveis pelo pagamento do valor total firmado, ignorando-se a execução do objeto contratado, em favor do formalismo exacerbado, a teor do que prevê o art. 201 da Lei de Introdução às Normas do Direito Brasileiro que, ao tratar das decisões, inclusive na esfera controladora, estabelece que elas deverão considerar suas consequências práticas (peça 102, p. 17) 
	c) o art. 22 expressamente determina que na interpretação de normas sobre gestão pública, serão considerados os obstáculos e as dificuldades reais do gestor, ou seja, o órgão julgador deverá considerar não apenas a literalidade das normas, mas as dificuldades práticas enfrentadas pelo gestor e o resultado obtido; 
	d) e o §3º do mencionado dispositivo enfatiza a necessidade de dosimetria da sanção administrativa, não sendo mais possível sancionar igualmente falhas de natureza formal e atos efetivamente atentatórios à administração pública; 
	e) os artigos 23 e 24 se complementam ao estabelecer, no primeiro, que novo entendimento, interpretação ou orientação que imponha novo dever ou condicionamento ao direito observará regime de transição e que a revisão, nas esferas administrativa, controladora ou judicial, quanto à validade de ato, contrato, ajuste, processo ou norma administrativa cuja produção já se houver completado levará em conta as orientações gerais da época, sendo vedado que, com base em mudança posterior de orientação geral, se declarem inválidas situações plenamente constituídas (peça 102, p. 17-18) ;
	f) a deliberação tomada no Acórdão 92/2013, que está a servir de fundamento para a responsabilização dos recorrentes nestes autos, contraria o disposto nos artigos 23 e 24 da LINDB, na medida em que aplica retroativamente a decisão tomada apenas em 2013 para uma conduta realizada em 2008 (peça 102, p. 18) .
	Análise
11.2.	Os argumentos dos recorrentes não merecem prosperar. Embora LINDB alcance a atividade jurisdicional desta Corte de Contas, em especial a atividade de aplicação de sanções administrativas e de correção de atos irregulares, há de se examinar cada caso concreto para verificação da extensão de sua aplicação.
11.3.	Repise-se que os recorrentes não inovaram em suas alegações. Tais argumentos já foram objeto de exame quando da prolação do voto resultante dos embargos de declaração opostos pelos responsáveis. Por oportuno, transcreve-se elucidativa análise (peça 92, p. 6-7) :
24. Não procede a alegação de a deliberação tomada no Acórdão 92/2013-TCU-Plenário estar sendo aplicada de forma retroativa para servir de fundamento para a responsabilização dos embargantes, em suposta desconformidade com o disposto nos arts. 23 e 24 da Lei de Introdução às Normas do Direito Brasileiro (LINDB) . O mencionado Acórdão 92/2013-TCU-Plenário apreciou auditoria de conformidade realizada no Ministério do Esporte, com vistas a verificar a aplicação da Lei de Incentivo ao Esporte, no que se refere à seleção dos projetos a serem incentivados, no acompanhamento da execução dos projetos e na análise das prestações de contas. 
25. Naquele julgado, pelos fatos já expostos, foi considerado irregular o financiamento do evento "Athina Onassis International Horse Show 2008" com recursos captados pela Lei 11.438/2006. No entanto, o Ministério do Esporte já havia instaurado tomada de contas especial para apurar a irregularidade, conforme de conclui da parte dispositiva do próprio acórdão citado pelos embargantes: 
"9.5. determinar à SecexEduc que:
 (...) 
9.5.2. monitore a evolução dos procedimentos adotados pela Secretaria Executiva do Ministério do Esporte em relação ao Processo 58000.002430/2008-10, relativo ao projeto "Fortalecimento do Hipismo 2009", aí incluída a tomada de contas especial já instaurada, objeto do Relatório de TCE nº 11/2011, até que se tenha notícia, devidamente comprovada, do efetivo ressarcimento dos recursos captados por intermédio do projeto em questão, ou do encaminhamento da referida TCE ao Tribunal, " 
26. Esclareço que a responsabilização dos embargantes foi fundamentada precipuamente no inciso II do art. 24 do Decreto 6.180/2007, que regulamenta a aplicação dos recursos captados com base na Lei de Incentivo ao Esporte. Tal ato normativo foi editado antes da celebração do termo de compromisso em exame, não havendo, portanto, de se cogitar a aplicação retroativa de qualquer entendimento. 
27. Insta salientar ainda que o art. 14 do Decreto 6.180/2007 determina que "as receitas e apoios economicamente mensuráveis que eventualmente sejam auferidos em razão do projeto devem estar previstos no orçamento analítico". Tal disposição foi descumprida pelos embargantes no caso do torneio "Athina Onassis International Horse Show 2008".
28. Por fim, os embargantes suscitaram a necessidade de se atentar também para o disposto nos arts. 20 e 22 da LINDB, enfatizando que o órgão julgador deve trazer como parte das razões de decidir os efeitos práticos da decisão a ser proferida, não podendo decidir pela irregularidade das contas com condenação dos responsáveis, ignorando-se a execução do objeto, em favor de formalismo exacerbado. Na dosimetria da sanção administrativa, não seria possível sancionar igualmente falhas de natureza formal e atos efetivamente atentatórios à administração pública. 
29. Conforme os exames realizados acima e no voto condutor da decisão embargada, não houve a execução plena do objeto acordado no termo de compromisso. Além disso, não foi restituído o saldo dos recursos não aplicados nas metas do projeto e houve o direcionamento de recursos para evento esportivo com capacidade para atrair investimentos, em grave violação ao disposto no art. 24, inciso II, do Decreto 6.180/2007. Houve omissão das receitas que seriam auferidas no orçamento analítico do projeto. Assim, não se pode afirmar que as irregularidades imputadas aos embargantes sejam falhas meramente formais. Ao contrário, são falhas graves, que foram devidamente sopesadas na dosimetria da sanção aplicada aos embargantes. 
30. Portanto, rejeito os embargos de declaração da Federação Paulista de Hipismo (FPH) e do Sr. Francisco José Mari, mantendo inalterado o acórdão recorrido.
11.4.	Por oportuno, vale relembrar que os ora recorrentes foram responsabilizados pelo descumprimento do plano de trabalho aprovado, não recolhimento do saldo dos recursos não aplicados nas metas do projeto, além da omissão de informação ao Ministério do Esporte acerca da capacidade de o evento denominado "Athina Onassis International Horse Show" atrair patrocínio, contrariando o estabelecido no inciso II do art. 24 do Decreto 6.180/2007. 
11.5.	Diante da identificação da irregularidade atribuída aos recorrentes, não há que se falar em valores jurídicos abstratos sem que sejam consideradas as consequências práticas da decisão.
11.6.	No regular desenvolvimento de uma fiscalização, apurar-se-á a responsabilidade do gestor do recurso público de forma subjetiva, prescindindo-se do elemento dolo ou má-fé para eventual responsabilização desse agente, observado o devido processo legal, o contraditório e a ampla defesa, com os meios e recursos a ela inerentes. 
11.7.	Basta haver culpa stricto sensu para emergir a obrigação de ressarcir os cofres públicos. Nesse sentido, os seguintes precedentes: Acórdão 827/2019-TCU-Segunda Câmara, rel. Min. Ana Arraes; Acórdão 243/2010-TCU-Plenário, rel. Min. Aroldo Cedraz; Acórdão 827/2019-TCU-Segunda Câmara, rel. Min. Ana Arraes; Acórdão 7936/2018-TCU-Segunda Câmara, rel. Min. Augusto Sherman Cavalcanti; Acórdão 2391/2018-TCU-Plenário, rel. Min. Benjamim Zymler; Acórdão 2391/2018-TCU-Plenário, rel. Min. Benjamin Zymler.
11.8.	Assim, as alegações apresentadas não merecem guarida. A decisão prolatada por esta Corte observou o disposto na Lei de Introdução ao Direito Brasileiro com a redação dada pela Lei 13.655/2018.
12.	Da alegada inexistência de dano ao erário
12.1.	O Sr. Francisco José Mari contesta o suposto dano ao erário, tendo em vista os seguintes fundamentos:
	a) exigir a devolução de valores que foram devidamente empregados em favor da União é ilegal, e haverá apropriação indébita por parte do Poder Público (peça 101, p. 42) .
	b) a penalização do recorrente à devolução total do valor incentivado (R$ 3.197.916,50) quando o próprio órgão técnico responsável pela análise reconhece que deste valor, R$ 3.071.7672,86 foi devidamente aplicado para a realização dos eventos constantes dos projetos aprovados pelo Ministério do Esporte, faz com que a União obtenha recursos de forma indevida, tangendo ao enriquecimento sem causa (peça 101, p. 43) ;
	c) contesta-se, no máximo, tão somente o valor remanescente entre a verba disponibilizada e a reconhecidamente aplicada ao projeto (R$ 126.243,64-valor histórico) . Neste sentido, em tópicos anteriores, ficou demonstrado que, tal importância encontra-se em conta corrente junto ao Banco do Brasil (conta 15.209-9- ag. 1892) , sendo devidamente corrigida, à disposição da União a qualquer tempo, desde que permitido o desbloqueio da conta corrente (peça 101, p. 43) ;
	d) toda e qualquer penalização que pudesse ser imputada ao recorrente e à FPH, necessariamente, esta deve estar vinculada a parcela tida como não aplicada ao projeto, qual seja, R$ 163.695,32 (peça 101, p. 43) .
	Análise
12.2.	Não assiste razão ao recorrente.
12.3.	Não há fundamentação quanto à alegação de inexistência de dano ao erário. Nesse sentido, vale recordar que foi constatado que os documentos dos autos permitiram estabelecer somente um liame parcial entre as despesas efetuadas e o correspondente débito na conta corrente específica do termo de compromisso, não elidindo as irregularidades apontadas. Soma-se a isso o fato de que não houve a execução plena do objeto acordado no termo de compromisso.
12.4.	No mais, a cada uma das metas e ações previstas, corresponde algumas rubricas no orçamento analítico (peça 1, p. 113-116) . A sua não realização, por conseguinte, implica a existência de recursos que, a princípio, não poderiam ter sido gastos, por corresponderem a custos variáveis, como é o caso de medalhas, troféus e logística, mesmo no caso em que a impossibilidade de sua realização decorrer de força maior. 
12.5.	Não há que se falar em apropriação indébita, uma vez que o objeto não foi fielmente executado com os recursos captados, ensejando a necessidade de devolução.
12.6.	A jurisprudência do TCU é firme no sentido de que a mera execução, ou a execução parcial do objeto conveniado não é suficiente para aprovar as contas do gestor responsável. Ademais, a informação de que os recursos públicos foram devidamente aplicados não encontra amparo documental. 
12.7.	Há de se ter ainda que a responsabilização de agente público perante esta Corte de Contas ocorre da obrigação do mesmo de prestar contas dos recursos recebidos, de forma hábil e ao tempo certo (Parágrafo Único do art. 70 da CF/88; inciso I do art. 1º da Lei nº 8.443, de 16 de julho de 1992; e art. 80 do Decreto-lei nº 200/67) , conforme se depreende dos fundamentos do Acórdão 2426/2005-TCU-Primeira Câmara, relatado pelo Ministro Guilherme Palmeira.
12.8.	Não se pode olvidar que a condenação do recorrente teve por fundamento, dentre outras irregularidades, o descumprimento do plano de trabalho aprovado, não recolhimento do saldo dos recursos não aplicados nas metas do projeto, além da omissão de informação ao Ministério do Esporte acerca da capacidade de o evento denominado "Athina Onassis International Horse Show" atrair patrocínio.
Da suposta ma-fé e da inaplicabilidade da multa nos termos do artigo 57 da lei 8443/1992
13.1.	Os recorrentes contestam a alegada má-fé a eles atribuídas e as multas aplicadas, tendo em vista os seguintes fundamentos:
	a) é imputado ao recorrente má-fé, face a não indicação de eventuais outras fontes de recursos não incentivados para o evento "Athina Onassis International Horse Show", sendo que tal informação era exigida nos formulários pertinentes ao projeto (peça 101, p. 45) ;
	b) não havia previsibilidade quanto a possibilidade de se angariar recursos financeiros não incentivados, até pelo fato de que captação de recursos financeiros no setor privado depende de uma série de variáveis não mensuráveis (peça 101, p. 45) ;
	c) a multa imposta ao recorrente se deu por não fazer constar, quando da elaboração do projeto, a possiblidade de obter recursos não incentivados, entretanto, o recorrente não participou de qualquer ato quando da elaboração do projeto (peça 101, p. 45) ;
	d) à época da elaboração e aprovação do projeto em análise, o recorrente não era presidente da Federação Paulista de Hipismo, o que só viria a acontecer em 3/1/2008 (peça 101, p. 45) ;
	e) não há prova de culpa ou dolo contra o recorrente (peça 101, p. 46) ;
	f) o recorrente não teve qualquer envolvimento técnico e administrativo na elaboração do projeto, de sua apresentação e acompanhamento junto ao Ministério do Esporte, não foi ele quem buscou patrocinadores, nem mesmo quem arrolou tais empresas no projeto ou na complementação (peça 101, p. 46) ;
	g) há verdadeira desproporcionalidade entre o ato imputado ao recorrente e a multa, pois, não houve dolo ou má-fé (peça 101, p. 47) ;
	h) mera irregularidade ou falta de prestação de contas de forma incompleta não pode ser motivo para aplicação de multa (peça 101, p. 47) ;
	i) os Tribunais pátrio tem tornada pacífica e majoritária a jurisprudência, demonstrando a necessidade de comprovada de má-fé ou dolo do agente, além do prejuízo ao erário (peça 101, p. 47) .
	j) a afirmação de que a recorrente negligenciou informação acerca do evento revela nítido conteúdo valorativo da culpabilidade da conduta que não se insere no ambiente de apreciação técnica realizada por esse TCU (peça 102, p. 16) .
	Análise
13.2.	Não merece guarida o argumento apresentado. 
13.3.	Da análise dos autos constata-se que não foi possível considerar que a conduta do Sr. Francisco José Mari tenha sido de boa-fé, uma vez que descumpriu o plano de trabalho aprovado, não recolheu saldo dos recursos não aplicados nas metas do projeto, além de omitir informação ao Ministério do Esporte acerca da capacidade de o evento denominado "Athina Onassis International Horse Show" atrair patrocínio.
13.4.	Não houve imputação de má-fé ao recorrente, mas, tão somente, a menção quanto à prática de atos de ofício que ensejaram sua responsabilização. Quanto a esse tipo de argumento, competia a ele apresentar elementos adicionais de que agiu com boa-fé de forma a afastar eventual incidência de juros de mora sobre o débito, matéria essa não afeta à presente preliminar invocada. 
13.5.	No mais, sobre a alegada inexistência de dolo por parte do recorrente, urge fazer algumas considerações sobre o assunto. A doutrina explica a conduta culposa latu sensu, dividindo-a em dolo e culpa stricto sensu. O dolo, em suma, significa a vontade manifesta pelo ser humano de realizar a conduta ou produzir o resultado. A culpa stricto sensu refere-se à inobservância ao dever de cuidado objetivo a todas as pessoas de razoável diligência. 
13.6.	Nesse sentido, vale lembrar que, no que diz respeito à realização do objeto do termo de compromisso, não vieram aos autos alegações capazes de afastar as irregularidades apontadas na constituição desta Tomada de Contas Especial. Nota-se que se o recorrente não agiu com dolo, agiu pelo menos com culpa, em alguma de suas modalidades, e isso basta para que esta Corte de Contas, com base na responsabilidade subjetiva, responsabilize o recorrente.
13.7.	Conforme a firme jurisprudência do TCU, a imputação das sanções do art. 57 e 58 da Lei 8.443/1992 exige apenas a verificação da ocorrência de culpa, em qualquer uma de suas modalidades, o que restou evidenciado, no presente caso concreto, diante da conduta do responsável. Nesse sentido, destaque-se que, por meio do termo de compromisso foram captados recursos públicos à Federação Paulista de Hipismo, representada pelo então presidente Francisco José Mari, executor do termo de compromisso. Em tal situação, o ora recorrente foi o responsável pela gestão dos recursos públicos a ele confiados, ainda que não tenha sido o responsável pela elaboração e aprovação do projeto em análise.
13.8.	Ademais, a boa-fé não pode ser presumida ou acatada a partir de mera alegação, devendo ser demonstrada e comprovada a partir dos elementos que integram os autos, corroborada em contexto fático propício ao reconhecimento dessa condição em favor dos responsáveis (Acórdão 4667/2017-TCU-Primeira Câmara, relatado pelo Ministro Bruno Dantas) .
13.9.	É oportuno destacar, ainda, que o reconhecimento da boa-fé por esta Corte deve ser feito expressamente e somente pode ocorrer quando estiverem presentes elementos suficientes para aquilatar os motivos das condutas adotadas por gestores de recursos públicos.
13.10. No tocante à multa, esta se faz necessária, especialmente em razão do caráter retributivo e preventivo, seja geral ou especial, tendo em vista que o recorrente não comprovou a realização do objeto a partir da regular aplicação dos recursos captados. 
13.11. Quanto à proporcionalidade, é regra de interpretação, de natureza valorativa, que deve, de fato, permear o ordenamento jurídico. Visa o equilíbrio na restrição de direitos e concessão de benefícios, conforme leciona Inocêncio Mártires Coelho (MENDES, Gilmar Ferreira; Coelho, Inocêncio Mártires; Branco, Paulo Gustavo Gonet. Curso de direito constitucional. 5. ed. São Paulo: Saraiva, 2010, p. 181) .
13.12. Assim, nota-se que a multa aplicada é capaz de concretizar o elemento necessidade, integrante da proporcionalidade em sentido amplo, pois é importante que se puna o praticante do ato ilícito e o impeça de cometer novas irregularidades ou de agir de forma omissiva. 
13.13. No caso em discussão, o objetivo da penalidade aplicada é punir o responsável pelas irregularidades e impedir que, em novas contratações, os mesmos vícios sejam praticados. De forma indireta, as penalidades aplicadas fomentam condutas tecnicamente adequadas e probas na utilização dos recursos públicos e na prestação de contas.
13.14. A proporcionalidade em sentido estrito, nos termos da doutrina escolhida (LENZA, Pedro, Direito constitucional esquematizado. 14. ed. São Paulo: Saraiva, 2010, p. 138) , exige que o ato praticado realize o objetivo pretendido sem restringir exageradamente outros valores constitucionalizados. 
13.15. Nesse sentido, a multa de R$ 700.000,00 é razoável e proporcional, sopesando-se adequadamente a conduta do responsável e o valor do débito de R$ 3.197.916,50 em valores históricos, ressaltando-se que quando o responsável é julgado em débito, pode o Tribunal aplicar-lhe multa de até cem por cento do valor atualizado do dano causado ao erário, conforme estabelecido no art. 267 do Regimento Interno.
13.16. Conclui-se, por fim, que a multa aplicada pelo Tribunal atende ao princípio da razoabilidade, quando analisada adequadamente aos subcritérios da necessidade, adequação e proporcionalidade em sentido estrito da pena.
13.17. Nesse contexto, e após exame das alegações apresentadas, não há como se vislumbrar a boa-fé na conduta do responsável. Com efeito, não alcançou ele o intento de comprovar a regularidade na aplicação dos recursos, restringindo-se a apresentar justificativas improcedentes e incapazes de elidir as irregularidades cometidas.
CONCLUSÃO
14.	Em face das análises anteriores, conclui-se que:
	a) partindo-se da premissa de que a pretensão reparatória segue as mesmas balizas, enquanto não houver norma específica a respeito, a demonstração de que não se operou a prescrição punitiva impõe, como consequência, a conclusão de que também é viável a condenação ao ressarcimento do prejuízo apurado nos autos;
	b) não é possível constatar, a partir dos elementos acostados aos autos, eventual obstrução ao pleno exercício da defesa, haja vista que, ante às irregularidades apuradas, os responsáveis foram notificados das conclusões do ME;
c) não houve ofensa aos princípios do contraditório e da ampla defesa, uma vez que foi dada a oportunidade de acesso dos recorrentes aos autos;
d) constata-se o não recolhimento do saldo dos recursos não aplicados nas metas do projeto, em desacordo com o estipulado no art. 29, inciso X, da Portaria ME 166/2008, tendo em vista que o somatório dos documentos comprobatórios de despesas apresentados, no valor de R$ 3.071.672,86, é menor do que o montante captado, no valor de R$ 3.197.916,50;
e) foi constatado o descumprimento do plano de trabalho aprovado, tendo em vista que, de acordo com os documentos apresentados a título de prestação de contas parcial ou final, teriam sido realizados somente 3 do total de 16 eventos previstos;
f) não há fundamentação quanto à alegação de inexistência de dano ao erário. Nesse sentido, vale recordar que foi constatado que os documentos dos autos permitiram estabelecer somente um liame parcial entre as despesas efetuadas e o correspondente débito na conta corrente específica do termo de compromisso, não elidindo as irregularidades apontadas. Soma-se a isso o fato de que não houve a execução plena do objeto acordado no termo de compromisso;
g) não foi possível considerar que a conduta do Sr. Francisco José Mari tenha sido de boa-fé, uma vez que descumpriu o plano de trabalho aprovado, não recolheu saldo dos recursos não aplicados nas metas do projeto, além de omitir informação ao Ministério do Esporte acerca da capacidade de o evento denominado "Athina Onassis International Horse Show" atrair patrocínio.
14.1.	Com base nessas conclusões, superando as preliminares invocada pelo recorrente, entende-se que o acórdão recorrido é regular e válido e, no mérito, à míngua de novos elementos aptos a modificar os fundamentos daquele julgado, há que ser negado provimento ao presente recurso.
14.2.	Por fim, o recorrente solicita que todas as publicações e intimações sejam expedidas em nome dos patronos Roselle Adriane Soglio, OAB/SP- 177.840 e Luiz Antonio Santos de Oliveira, OAB/SP- 352.600.
PROPOSTA DE ENCAMINHAMENTO
15.	Diante do exposto, com fundamento nos artigos 32, inciso I, e 33 da Lei 8.443/1992, submetem-se os autos à consideração superior, propondo-se:
a) conhecer dos recursos e, no mérito, negar-lhes provimento; 
b) comunicar aos recorrentes e aos demais interessados a deliberação que vier a ser proferida por esta Corte.
Estando os autos em meu gabinete, a Federação Paulista de Hipismo requereu a retirada de processo da pauta por duas sessões, a fim de exercer plenamente a ampla defesa e o contraditório, além de apresentar memoriais (peça 138) .
É o relatório.

Carla Maria Martins Gomes (11730/OAB-DF), Luiz Eugênio Mello Salomon (20441/OAB-DF), Fernando Augusto Pinto (13421/OAB-DF), Fábio Luis Izidoro (229445/OAB-SP) e Gabriela Oliveira Alves Ferreira (62.348/OAB-DF).

Procuradora-Geral Cristina Machado da Costa e Silva.

TOMADA DE CONTAS ESPECIAL. RECURSOS CAPTADOS MEDIANTE A LEI DE INCENTIVO AO ESPORTE. FEDERAÇÃO PAULISTA DE HIPISMO. DESCUMPRIMENTO DO PLANO DE TRABALHO APROVADO. NÃO-RECOLHIMENTO DO SALDO DOS RECURSOS NÃO-APLICADOS. AUSÊNCIA DE NEXO DE CAUSALIDADE ENTRE OS DOCUMENTOS COMPROBATÓRIOS DAS DESPESAS E OS RECURSOS CAPTADOS. CONCESSÃO DE INCENTIVO PARA PROJETO COM COMPROVADA CAPACIDADE PARA ATRAÇÃO DE INVESTIMENTOS. CONTAS IRREGULARES. DÉBITO. MULTA. EMBARGOS DE DECLARAÇÃO. CONHECIMENTO. REJEIÇÃO. RECURSOS DE RECONSIDERAÇÃO. CONHECIMENTO, NEGATIVA DE PROVIMENTO. CIÊNCIA.

TOMADA DE CONTAS ESPECIAL (TCE)

Secretaria de Recursos (Serur); Secretaria de Controle Externo de Tomada de Contas Especial (SecexTCE).

Trata-se de recursos de reconsideração interpostos pela Federação Paulista de Hipismo e por Francisco José Mari, dirigente da entidade à época dos fatos, em face do Acórdão 5236/2020-TCU-Primeira Câmara, mantido pelo Acórdão 6466/2020-TCU-Primeira Câmara, relatado pelo E. Ministro Benjamin Zymler, o qual julgou irregulares as contas dos recorrentes e os condenou ao ressarcimento de dano ao Erário e ao pagamento de multa individual, em razão de não-aprovação da prestação de contas relativa à aplicação dos recursos captados mediante a Lei 11.438/2006 (Lei de Incentivo ao Esporte) , destinados à execução do projeto desportivo denominado "Fortalecimento do Hipismo".
A Lei 11.438/2006 autoriza a dedução no Imposto de Renda dos valores gastos por pessoas físicas ou jurídicas a título de patrocínios ou doações a projetos esportivos. O diploma legal foi regulamentado pelo Decreto 6.180/2007 e pela Portaria/ME 166/2008. 
De acordo com o artigo 33, § 2º, do referido decreto, a entidade de natureza esportiva deve apresentar a prestação de contas final no prazo máximo de até sessenta dias após o término do projeto esportivo ou desportivo, acompanhada de relatório final de cumprimento do objeto, sem prejuízo da apresentação de contas parcial, a critério do então Ministério do Esporte.
O termo de compromisso celebrado entre o Ministério do Esporte e a Federação Paulista de Hipismo, em 7/10/2008, previu a execução de R$ 3.197.916,50, oriundos de captação de patrocínio privado, com a finalidade de efetuar melhoria da estrutura física da Federação Paulista de Hipismo e de algumas entidades equestres que receberiam provas importantes do calendário paulista e nacional, além de realizar várias competições relacionadas no plano de trabalho.
Motivaram o julgamento pela irregularidade das contas, as seguintes ocorrências
- descumprimento do plano de trabalho aprovado, tendo em vista que, de acordo com os documentos apresentados a título de prestação de contas parcial ou final, teriam sido realizados somente 3 do total de 16 eventos previstos, além de não ter sido realizada melhoria da infraestrutura física da Federação Paulista de Hipismo e de outras entidades equestres que realizam provas importantes do calendário paulista;
- não recolhimento do saldo dos recursos não aplicados nas metas do projeto, em desacordo com o estipulado no art. 29, inciso X, da Portaria ME 166/2008, tendo em vista que o somatório dos documentos comprobatórios de despesas apresentados, no valor de R$ 3.071.672,86, é menor do que o montante captado, no valor de R$ 3.197.916,50; e
- omissão de informação ao Ministério do Esporte acerca da capacidade de o evento denominado "Athina Onassis International Horse Show" atrair patrocínio, contrariando o estabelecido no inciso II do art. 24 do Decreto 6.180/2007.
Os apelantes alegam, em síntese: prescrição da pretensão punitiva e ressarcitória, com base na Lei 9.873/1999; violação à ampla defesa e ao contraditório; regular aplicação dos recursos no plano de trabalho aprovado; inexistência de dano ao Erário; disponibilidade do saldo não-aplicado dos recursos na conta corrente do ajuste; não-configuração de dolo ou má-fé por parte dos agentes; ausência de culpabilidade e reprovabilidade das condutas imputadas aos recorrentes; impossibilidade de antever a capacidade de evento internacional atrair outros patrocínios privados.
Ao final, os recorrentes pugnam pelo conhecimento e provimento dos recursos.
A Secretaria de Recursos e o Ministério Público junto ao TCU manifestam-se por conhecer dos recursos de reconsideração para, no mérito, negar-lhes provimento.
Feito esse resumo, decido.
Ratifico despacho de admissibilidade prévia dos recursos de reconsideração (peça 114) , satisfeitos os requisitos estabelecidos nos artigos 32, inciso I, e 33 da Lei 8.443/1992.
Preliminarmente, rejeito a arguição de prescrição da pretensão punitiva e da pretensão ressarcitória.
Embora a prescrição afirmada pelo Supremo Tribunal Federal no julgamento do RE 636.886/AL (tema 899 da repercussão geral) refira-se à fase posterior à formação do título executivo, o TCU iniciou discussões acerca das premissas da prescritibilidade e de eventual mudança de entendimento, tendo expedido, por meio do item 9.8 do Acórdão 459/2022-TCU-Plenário, determinação |à Secretaria-Geral de Controle Externo para constituição de grupo técnico de trabalho, a fim realizar estudo sobre o tema e apresentar ao colegiado projeto normativo que disciplina a aplicação da matéria no âmbito TCU.  
Enquanto o Tribunal não deliberar definitivamente sobre o projeto normativo, em homenagem ao princípio do Colegiado, aplico ao presente caso a jurisprudência pacífica desta Corte, nos termos do Enunciado 282 da Súmula de Jurisprudência do TCU, segundo o qual "As ações de ressarcimento movidas pelo Estado contra os agentes causadores de danos ao Erário são [em quaisquer casos] imprescritíveis." 
Em relação à pretensão punitiva, esta Corte de Contas adota a orientação jurisprudencial estabelecida na Acórdão 1441/2016-TCU-Plenário, em que a prescrição é regida pelo prazo de dez anos, sendo interrompida a contagem pelo ato que ordenar a citação ou audiência do responsável, nos termos dos artigos 202 e 205 do Código Civil.
Dessa forma, não houve o transcurso do lapso decenal, contado do dia seguinte ao termo final do prazo para apresentação da prestação de contas do ajuste, ocorrido em 4/12/2009 (peça 1, p. 192) , e a data do despacho que autorizou a citação dos responsáveis, em 21/1/2015 (peça 18) . Tampouco escoou o prazo prescricional entre a data da interrupção da contagem (21/1/2015) e a data da prolação da decisão recorrida, em 5/5/2020 (peça 84) .
No que tange ao mérito, perfilho os pareceres uníssonos da Unidade Técnica e do Ministério Público de Contas, cujas razões, desde logo, incorporo ao meu voto. Sem embargo, acresço algumas considerações.
Os apelantes não carrearam aos autos elementos probantes capazes de elidir a inexecução parcial do objeto do termo de compromisso, porquanto, apenas, 3 do total de 16 eventos previstos no plano de trabalho foram comprovados. Além disso, embora alegado pela defesa, não foi demonstrada a realização de melhoria da infraestrutura física da Federação Paulista de Hipismo e de outras entidades equestres que realizam provas importantes do calendário paulista.
A documentação originalmente acostada aos autos, complementada pela planilha de conciliação entre os desembolsos da conta corrente do termo de compromisso e os respectivos comprovantes de despesa, anexada pela defesa à peça 70 do TC Processo 001.466/2014-3, permitem estabelecer parcialmente o nexo causal entre os dispêndios realizados e os correspondentes débitos em conta corrente específica do termo de compromisso. Todavia, não demonstram correlação entre todas as despesas efetuadas com as metas previstas do plano de trabalho.
Mesmo considerando que as metas aprovadas no plano do trabalho sejam genéricas, como arguem os defendentes, pois relacionam os eventos esportivos sem discriminarem os gastos necessários para implementá-los, ainda assim, deveriam os responsáveis terem anexado os respectivos orçamentos analíticos a fim de serem avaliados pela Comissão Técnica encarregada de analisar o projeto desportivo, antes da aprovação do termo de compromisso, conforme determina o artigo 9º, inciso IV, do Decreto 6.180, de 3 de agosto de 2007, que regulamenta a Lei 11.438/2006.
Mas grave ainda é a omissão dos responsáveis em informar previamente ao Ministério do Esporte sobre a capacidade de o evento denominado "Athina Onassis International Horse Show" atrair patrocínio, o que lhes teria obstado receber recursos oriundos de renúncia fiscal, conforme vedação expressa do artigo 24, inciso II, do Decreto 6.180/2007.
A esse respeito, não é razoável a alegação dos defendentes de que não se poderia vislumbrar a capacidade desse evento internacional atrair investimentos. Reportagem juntada aos autos pela própria Federação Paulista de Hipismo demonstra o contrário. Os resultados conquistados na realização do evento granjearam patrocínio de grandes empresas, como Nestlé, Rolex, Bradesco, Companhia Siderúrgica Nacional (CSN) , Hyundai, CN Worldwide, Mapfre Seguros, Amil, Pamcary, Usiminas e Gerdau, além do fato de que a comercialização de camarotes e mesas VIP atingiu o montante de R$ 14 milhões e as premiações totalizaram US$ 2,798 milhões.
A Comissão Técnica encarregada de analisar o projeto desportivo, conforme artigo 4º da Lei 11.438/2006, foi induzida ao erro em decorrência dessa omissão de informação, o que evidencia a gravidade da conduta da Federação Paulista de Hipismo e de seu dirigente.
Também não foram juntadas as cotações prévias de três orçamentos, procedimento que contraria o estabelecido no art. 19 da Portaria ME 166/2008. Os orçamentos apresentados pela Federação Paulista de Hipismo abrangem apenas a empresas indicadas pela Sociedade Hípica Paulista, denotando direcionamento de fornecedores.
Com relação ao saldo de recursos não recolhidos pelos recorrentes, cabem alguns comentários.  
Os projetos executados com recursos captados com base na Lei 11.438/2006 compreendem a utilização de duas contas correntes específicas. Consoante artigo 2º, § 1º, da Portaria ME 166/2008, a conta corrente denominada "conta bloqueada" não pode ser movimentada pelo proponente do projeto, sendo liberada apenas para o recebimento dos depósitos referentes aos recursos captados dos patrocinadores. 
Por sua vez, o artigo 2º, § 2º, da Portaria ME 166/2008 prevê uso de conta corrente denominada "conta de livre movimentação", a qual poderá ser movimentada pelo proponente e receber apenas recursos oriundos da conta bloqueada, desde que previamente autorizados pelo então Ministério do Esporte, a serem exclusivamente aplicados na execução do projeto desportivo ou paradesportivo aprovado pela pasta ministerial.
No caso vertente, a receita captada dos patrocinadores para o termo de compromisso em análise foi depositada na conta corrente 14.572-6 (bloqueada) do Banco do Brasil, no total de R$ 3.197.916,50, e movimentada pela Federação Paulista de Hipismo na conta corrente 15.209-9 (conta de livre movimentação) do mesmo banco. Nessa segunda conta corrente de livre movimentação, só há comprovantes de despesa no valor total de R$ 3.071.672,86. Logo, também remanesce débito do saldo não-recolhido ao Erário, imputado aos responsáveis, no valor correspondente à diferença entre os dois montantes (R$ 126.243,64, em valores históricos) , em desacordo com o artigo 29, inciso X, da Portaria ME 166/2008.
Por fim, não vejo como afastar a culpabilidade dos agentes, como suscita a defesa ao pleitear a aplicação dos artigos 20 e 22 da LINDB, tendo em vista a gravidade e a reprovabilidade dos fatos imputados aos responsáveis.
Ante o exposto, nego provimento aos recursos e voto por que o Tribunal acolha a minuta de acórdão que ora submeto à apreciação do colegiado.
TCU, Sala das Sessões, em 19 de abril de 2022.
WALTON ALENCAR RODRIGUES 
Relator